ACORDAO-COMPLETO-2547920

ACÓRDÃO 2185/2023 ATA 7/2023 - PRIMEIRA CÂMARA

VISTOS, relatados e discutidos estes autos de tomada de contas especial instaurada pelo Fundo Nacional de Desenvolvimento da Educação em razão da omissão no dever de prestar contas da aplicação dos recursos repassados por meio termo de compromisso 00368/2011 (Siafi 654168) , celebrado com o município de Itaguaçu da Bahia/BA, cujo objeto foi a construção de escola no âmbito do Programa Proinfância.
ACORDAM os ministros do Tribunal de Contas da União, reunidos em sessão da 1ª Câmara, diante das razões expostas pelo relator, em:
9.1. rejeitar as razões de justificativa do Sr. Ivan Tiburtino de Oliveira;
9.2. rejeitar parcialmente as alegações de defesa do Sr. Adão Alves de Carvalho Filho;
9.3. julgar irregulares as contas do Sr. Adão Alves de Carvalho, com fundamento no art. 16, III, "b" e "c", da Lei 8.443/1992, e condená-lo ao pagamento das quantias a seguir indicadas, atualizadas monetariamente e acrescidas de juros de mora, calculados a partir das datas especificadas até a data do efetivo recolhimento, fixando o prazo de 15 (quinze) dias, a contar da notificação, para que comprove, perante o Tribunal (art. 214, III, "a"', do RI/TCU) , o recolhimento das dívidas aos cofres do Fundo Nacional de Desenvolvimento da Educação, na forma da legislação em vigor:
	Data
	Valor Original (R$) 

	13/3/2013
	153,235,41

9.4. aplicar ao Sr. Adão Alves de Carvalho Filho a multa prevista no art. 57 da Lei 8.443/1992, c/c o art. 267 do RI/TCU, no valor de R$ 28.000,00 (vinte e oito mil reais) , fixando-lhe o prazo de 15 (quinze) dias, a contar da notificação, para que comprove, perante o Tribunal (art. 214, III, "a", do RI/TCU) , o recolhimento da dívida aos cofres do Tesouro Nacional, atualizada monetariamente desde a data deste acórdão até a do efetivo recolhimento, se for paga após o vencimento, na forma da legislação em vigor;
9.5. aplicar ao Sr. Ivan Tiburtino de Oliveira a multa prevista no art. 58, II, da Lei 8.443/1992 c/c o art. 268, I, do RI/TCU, no valor de R$ 20.000,00 (vinte mil reais) , fixando-lhe o prazo de 15 (quinze) dias, a contar da notificação, para que comprove, perante o Tribunal (art. 214, III, "a", do RI/TCU) , o recolhimento da dívida aos cofres do Tesouro Nacional, atualizada monetariamente desde a data deste acórdão até a do efetivo recolhimento, se for paga após o vencimento, na forma da legislação em vigor;
9.6. autorizar, desde logo, a cobrança judicial das dívidas, caso não atendidas as notificações, na forma do disposto no art. 28, II, da Lei 8.443/1992;
9.7. autorizar, desde logo, se requerido, com fundamento no art. 26 da Lei 8.443/1992 c/c o art. 217, §§ 1º e 2º, do RI/TCU, o parcelamento das dívidas em até 36 parcelas, incidindo, sobre cada parcela, corrigida monetariamente, os correspondentes acréscimos legais, fixando-lhes o prazo de 15 (quinze) dias, a contar do recebimento da notificação, para comprovar, perante este Tribunal, o recolhimento da primeira parcela, e de 30 (trinta) dias, a contar da parcela anterior, para comprovar o recolhimento das demais parcelas, devendo incidir, sobre cada valor mensal, atualizado monetariamente, os juros de mora devidos, no caso do débito, na forma prevista na legislação em vigor, alertando os responsáveis de que a falta de comprovação do pagamento de qualquer parcela importará o vencimento antecipado do saldo devedor, nos termos do art. 217, § 2º, do RI/TCU; 
9.8. encaminhar cópia desta deliberação à Procuradoria da República no Estado da Bahia, em cumprimento ao disposto no § 3º do art. 16 da Lei 8.443/1992; 
9.9. enviar cópia deste acórdão aos responsáveis e ao Fundo Nacional de Desenvolvimento da Educação;
9.10. informar aos interessados que o inteiro teor da presente deliberação estará disponível para consulta no dia seguinte à sua oficialização, no endereço www.tcu.gov.br/acordaos.

Tomada de contas especial instaurada em razão da omissão no dever de prestar contas de recursos repassados por termo de compromisso que teve como objeto a construção de uma unidade de educação infantil.

Primeira Câmara

Município de Itaguaçu da Bahia/BA.

3. Interessado/Responsáveis:
3.1. Interessado: Fundo Nacional de Desenvolvimento da Educação (FNDE).
3.2. Responsáveis: Adão Alves de Carvalho Filho (XXX.074.205-XX); Ivan Tiburtino de Oliveira (XXX.927.225-XX).

13.1. Ministros presentes: Jorge Oliveira (na Presidência), Benjamin Zymler e Jhonatan de Jesus.
13.2. Ministro-Substituto convocado: Augusto Sherman Cavalcanti.
13.3. Ministro-Substituto presente: Weder de Oliveira (Relator).

WEDER DE OLIVEIRA

Reproduzo, com ajustes de forma, a instrução elaborada pela antiga Secretaria de Controle Externo de Tomada de Contas Especial (SecexTCE) , atual Unidade de Auditoria Especializada em Tomada de Contas Especial (AudTCE) , inserta à peça 98 dos presentes autos:
"Cuidam os autos de tomada de contas especial instaurada pelo Fundo Nacional de Desenvolvimento da Educação (FNDE) , em desfavor dos Srs. Adão Alves de Carvalho Filho, prefeito municipal de Itaguaçu da Bahia/BA nas gestões 2009-2012 e 2013-2016, e Ivan Tiburtino Oliveira, prefeito municipal de Itaguaçu da Bahia/BA nas gestões 2017-2020 e 2021-2024, em face da omissão no dever de prestar contas dos recursos repassados ao referido município no âmbito do Termo de Compromisso 00368/2011 (Siafi 654168) , que teve por objeto a construção de escola no âmbito do Programa Proinfância, vigente de 16/6/2011 a 9/3/2015, cujo prazo final para apresentação da prestação de contas expirou em 24/4/2017.
HISTÓRICO
2.	Para a execução do Termo de Compromisso 00368/2011 (peça 6) , o FNDE repassou ao município de Itaguaçu da Bahia/BA a importância total de R$ 1.319.670,72, conforme relação de ordens bancárias constante da peça 3. Os recursos foram creditados na conta específica de acordo com os valores originais e datas de crédito em conta como mostra a tabela a seguir, conforme extrato bancário (peça 8) .
	Valor Original (R$) 
	Data do crédito na conta específica

	263.934,14
	22/7/2011

	395.901,22
	3/1/2012

	329.917,68
	8/8/2012

	329.917,68
	13/3/2013

3.	O prazo para prestar contas expirou em 24/4/2017 (peça 20, p. 1) , mas, até aquela data, não foi confirmado o envio da prestação de contas ao FNDE.
4.	Conforme apontado na Informação 2615/2017-SEAPC/COAPC/CGCAP/DIFIN/FNDE (peça 13) , o FNDE verificou a omissão no dever legal de prestar contas do Termo de Compromisso 00368/2011 (peça 6) .
5.	No exercício de 2017, por meio dos ofícios constantes das peças 9 e 10, recebidos conforme atestam os ARs constantes da peça 11, o órgão instaurador notificou os dois responsáveis acerca da omissão no dever legal de prestar constas dos recursos federais recebidos, requerendo as providências devidas ou a devolução dos aludidos recursos.
6.	Diante da não apresentação da prestação de contas e da consequente não demonstração da boa e regular aplicação dos recursos federais repassados, assim como da não devolução dos recursos, instaurou-se esta tomada de contas especial. Nesse sentido, o Relatório de TCE 492/2017 - DIREC/COTCE/CGCAP/DIFIN-FNDE/MEC (peça 20) concluiu que o prejuízo importaria no valor total dos recursos repassados, o que corresponde ao valor original de R$ 1.319.670,72, imputando-se a responsabilidade solidária aos Srs. Adão Alves de Carvalho Filho, prefeito municipal de Itaguaçu da Bahia/BA na gestão 2009-2012 e 2013-2016, e Ivan Tiburtino Oliveira, prefeito municipal de Itaguaçu da Bahia/BA nas gestões 2017-2020 e 2021-2024, uma vez que eles teriam sido as pessoas responsáveis pela gestão e execução dos recursos federais recebidos à conta do Termo de Compromisso 00368/2011 (peça 4) , bem como pela apresentação da prestação de contas por meio do SiGPC, nos termos da Súmula 230 do TCU, tendo o prazo final da aludida prestação de contas expirado em 24/4/2017 (peça 20, p. 1) .
7.	O Relatório de Auditoria 428/2018 (peça 21) , da Controladoria-Geral da União, chegou às mesmas conclusões.
8.	Adicionalmente, após serem emitidos o certificado de auditoria, o parecer do dirigente de controle interno e o pronunciamento ministerial (peças 22, 23 e 24) , o processo foi remetido a este Tribunal.
9.	Na instrução preliminar (peça 26) , analisando-se os documentos nos autos, concluiu-se que o Sr. Adão Alves de Carvalho Filho, prefeito municipal de Itaguaçu da Bahia/BA nas gestões 2009-2012 e 2013-2016, foi o efetivo gestor dos recursos e que o prazo para apresentação da prestação de contas expirou na gestão do Sr. Ivan Tiburtino Oliveira, prefeito de Itaguaçu da Bahia/BA nas gestões 2017-2020 e 2021-2024. Assim, propôs-se a citação do Sr. Adão Alves de Carvalho Filho e a audiência do Sr. Ivan Tiburtino Oliveira, nos seguintes termos:
	a) Citação:
Irregularidade: não comprovação da boa e regular aplicação dos recursos federais repassados ao município de Itaguaçu da Bahia/BA, em face da omissão no dever de prestar contas dos valores transferidos, no âmbito do Termo de Compromisso 00368/2011;
	Valor Original (R$) 
	Data do crédito na conta específica

	263.934,14
	22/7/2011

	395.901,22
	3/1/2012

	329.917,68
	8/8/2012

	329.917,68
	13/3/2013

	Conduta: em face da omissão na prestação de contas, cujo prazo encerrou-se em 24/4/2017, não logrou demonstrar a boa e regular aplicação dos recursos federais recebidos à conta do Termo de Compromisso 00368/2011;
	Dispositivos violados: art. 37, caput, c/c o art. 70, parágrafo único, da Constituição da República Federativa do Brasil; art. 93 do Decreto-lei 200/1967; art. 66 do Decreto 93.872/1986; cláusula vigésima terceira do Termo de Compromisso 00368/2011 (peça 6, p. 4) ;
	Evidências: Informação 2615/2017-SEAPC/COAPC/CGCAP/DIFIN/FNDE (peça 13) e Relatório de TCE 492/2017-DIREC/COTCE/CGCAP/DIFIN-FNDE/MEC (peça 20) .
	b) Audiência:
	Irregularidade: não cumprimento do prazo originalmente estipulado para prestação de contas;
	Conduta: descumprir o prazo originalmente estipulado para prestação de contas dos recursos federais recebidos à conta do Termo de Compromisso 00368/2011, cujo prazo encerrou-se em 24/4/2017;
	Dispositivos violados: art. 37, caput, c/c o art. 70, parágrafo único, da Constituição da República Federativa do Brasil; art. 93 do Decreto-lei 200/1967; art. 66 do Decreto 93.872/1986; cláusula vigésima terceira do Termo de Compromisso 00368/2011 (peça 6, p. 4) ;
	Evidências: Informação 2615/2017-SEAPC/COAPC/CGCAP/DIFIN/FNDE (peça 13) e Relatório de TCE 492/2017-DIREC/COTCE/CGCAP/DIFIN-FNDE/MEC (peça 20) .
10.	Em cumprimento ao pronunciamento da unidade (peça 28) , por delegação do Relator, foi promovida a citação do Sr. Adão Alves de Carvalho Filho e a audiência do Sr. Ivan Tiburtino Oliveira, às peças 31-34, respectivamente, os quais apresentaram defesa (peças 40-41) , encaminhando protocolo de envio da prestação de contas (peça 40, p. 4; peça 41, p. 4) .
11.	Assim, em atendimento ao disposto no Acórdão 1580/2008-TCU-Primeira Câmara (Relator Marcos Bemquerer) e ao disposto na IN TCU 76/2012, propôs esta Secretaria, nos termos do art. 201, §1º, c/c o art. 157, §1º, do RI/TCU, que fosse promovida diligência ao FNDE para que, no prazo de trinta dias, encaminhasse nota técnica relativa à prestação de contas intempestiva referente aos valores repassados ao município de Itaguaçu da Bahia/BA no âmbito do Termo de Compromisso 00368/2011 (Siafi 654168) .
12.	Após analisar a prestação de contas intempestiva do Termo de Compromisso 00368/2011 (Siai 654168) , o FNDE emitiu a Nota Técnica 25/2019 (peça 54, p. 3-9) , que, com base no Parecer Técnico de Execução Física de Objeto Financiado (Conveniado/Pactuado) - Infraestrutura 1206 (peça 61, p. 3-18) , concluiu pela imputação de débito, no valor de R$ 1.319.670,72, ao Sr. Adão Alves de Carvalho Filho.
13.	Cumpre destacar que a imputação de débito correspondente à totalidade dos recursos repassados decorre do fato de que não havia sido apresentada certidão de registro de imóveis, recente e atualizada, do terreno no qual a obra foi executada.
14.	A obrigatoriedade da apresentação de cópia da certidão atualizada e autenticada do imóvel objeto do termo de compromisso pactuado, comprovando a dominialidade do terreno, com a devida averbação da edificação, está prevista no art. 29, inciso II, alínea 'a', da Resolução CD/FNDE 13, de 21/3/2011.
15.	Nesse cenário, cumpre mencionar excerto do voto que fundamentou o Acórdão 8803/2019-TCU-Primeira Câmara, da relatoria do Ministro Benjamin Zymler, no que interessa ao deslinde do caso:
10. A respeito, verifico que o primeiro óbice à aprovação das contas reside no fato de que o empreendimento foi erigido em terreno o qual não era de titularidade do Poder Público. Assim, nos termos do Código Civil, a edificação seria do proprietário do imóvel:
'Art. 1.255. Aquele que semeia, planta ou edifica em terreno alheio perde, em proveito do proprietário, as sementes, plantas e construções; se procedeu de boa-fé, terá direito a indenização.'
A exceção da titularidade da edificação construída em imóvel alheio reside no parágrafo único desse dispositivo legal, o qual dispõe que:
'Se a construção ou a plantação exceder consideravelmente o valor do terreno, aquele que, de boa-fé, plantou ou edificou, adquirirá a propriedade do solo, mediante pagamento da indenização fixada judicialmente, se não houver acordo.'
12. Nesses termos, verifica-se que não há como se garantir que a edificação efetuada foi incorporada ao patrimônio público, podendo a discussão acerca de sua titularidade ser judicializada, devendo ainda a municipalidade demonstrar a sua boa-fé para ser indenizada pela edificação ou indenizar o proprietário do terreno, conforme o caso.
13. Não é por outra razão que o art. 25, inciso IV, da Portaria Interministerial 127/2008, aplicável ao convênio em tela, estabelece como requisito para a celebração de convênios ou contratos de repasse a:
'Comprovação do exercício pleno dos poderes inerentes à propriedade do imóvel, mediante certidão emitida pelo cartório de registro de imóveis competente, quando o convênio tiver por objeto a execução de obras ou benfeitorias no imóvel.'
14. Vislumbro, pois, uma relevante insegurança jurídica acerca do destino das instalações construídas. Digo isso porque, mesmo que elas estivessem sendo destinadas a uma finalidade pública, o que cogito apenas por hipótese, não resta afastada a possibilidade de que a qualquer momento o particular proprietário do terreno as reivindique para si com a destinação que lhe aprouver.
15. Ou seja, nessa condição transitória e precária de funcionamento, não há como ser considerada regular a aplicação do dinheiro público nas instalações.
16.	O FNDE observou, ainda, que as portas da creche infantil foram executadas sem visor e sem barras de proteção, correspondendo a R$ 1.084,00, e apresentou a seguinte tabela:
	Descrições das Divergências de Serviços, Quantitativas, Qualitativas ou Técnicas
	Quantidade
	Custo Unitário (R$) 
	Valor (R$) 

	Tê de inspeção 150mmx100mm (drenagem pluvial) 
	11,00 und
	8,60
	94,60

	Bancada para preparo de sucos, na cozinha, não foram executados:
- levante de alvenaria;
- chapisco interno;
- emboço;
- cerâmica 20 x 20 cm
- rejuntamento de cerâmica 20 x 20 cm;
- bancada em granito cinza andorinha;
- acabamento em bancada em granito.
	1,14 m²
2,28 m²
2,28 m²
2,28 m²
2,28 m²
1,14 m²
4,85 m
	28,50
16,50
21,00
34,20
1,80
168,90
42,40
	32,40
37,62
47,88
77,98
4,10
192,55
205,64

	Calha de concreto com grelhas
	77,00 m
	62,30
	4.797,10

	Grelha para calha de piso normal em pvc
	40,00 und
	8,90
	356,00

	Alarme sonoro, 220V/60Hz, com frequência tonal diferente do alarme contra incêndio
	1,00 und
	189,00
	189,00

	Controle do reservatório superior, composto por chave nível tipo boia, com haste móvel e contatos reversíveis
	1,00 und
	163,00
	163,00

	Controle do reservatório inferior, composto por chave nível tipo boia, com haste móvel e contatos reversíveis
	1,00 und
	169,00
	169,00

	Calha de piso em PVC DN 130, com grelha
	8,00 m
	32,20
	257,60

	Tê de inspeção 100mmx75mm (drenagem pluvial) 
	1,00 und
	5,80
	5,80

	Telas em nylon
	10,26 m²
	32,50
	333,45

	Instalação ventilação mecânica
	Total item 19.2
	---
	3.415,60

	Instalação de rede estruturada
	Total item 13.0
	---
	31.902,21

	Espelhos 4mm
	7,00 m²
	52,30
	366,10

	Rodameio cerâmico 10x10 não foram executados
Rejunte rodameio 10x10cm
	22,80 m²
22,80 m²
	34,20
1,80
	779,76
41,04

	Torneira cromada sanitário adm.
	1,00 und
	53,00
	53,00

	Fixadores, suspensão e vergalhões
	Total item 13.1.10.4
	---
	7.262,20

	Luminárias pátio central
	16,00 und
	125,00
	2.000,00

	Vergas contínuas no perímetro das edificações
	228,00 m
	62,38
	14.222,64

	Rodameio de madeira L=10cm
	548,00 m
	18,50
	10.138,00

	Sistema de Proteção Contra Descargas Atmosféricas (SPDA) 
	Total item 20.00
	---
	157.612,60

	Grades e portões metálicos (exceção de um portão instalado no pátio) 
	Parcial item 5.4
	---
	2.174,00

	Saboneteira em louça de embutir
	17,00 und
	13,50
	229,50

	Porta papel higiênico em louça de embutir
	23,00 und
	16,20
	372,60

	Porta papel-toalha de parede
	30,00 und
	18,30
	549,00

	Porta sabonete líquido de parede
	32,00 und
	18,90
	604,80

	Bancos retráteis para PNE
	2,00 cj.
	68,50
	137,00

	Barras 90cm para PNE
	8,00 und
	38,50
	305,60

	Barras 45cm para PNE
	2,00 cj.
	22,30
	44,60

	Vidro laminado de fechamento - parte superior dos fundos do pátio central
	13,80 m²
	132,50
	1.828,50

	EF-25 corrediça 460 x 150 cm em fundo do pátio
	2,00 und
	395,00
	790,00

	Quadro negro
	2,00 und
	162,00
	324,00

	Barras de proteção c=300 cm h=45 cm
	2,00 und
	28,50
	57,00

	Divisórias em madeira com laminado com portas de 80x210 cm
	45,99 m²
	112,00
	5.150,88

	Variador de luminosidade rotativo
	6,00 und
	56,20
	337,20

	Projetor completo com uma lâmpada a vapor metálico de 150W passarela
	4,00 und
	223,00
	892,00

	Projetor completo com uma lâmpada a vapor metálico de 250W estacionamento
	2,00 und
	223,00
	446,00

	Luminária de embutir em piso completa com uma lâmpada a vapor metálico de 70W
	5,00 und
	168,00
	840,00

	Plataforma metálica de transição das escadas do castelo d'água
	1,00
	1,10
	1,10

	Escadas metálicas do castelo d'água com proteção
	11,79 m
	88,20
	1.039,88

	Guarda-copos metálico castelo d'água
	10,90 m
	88,20
	961,80

	Portas metálicas 80x80cm veneziana (castelo d'água) 
	2,00 und
	189,00
	378,00

	Torneiras creche II
	1,00 und
	56,00
	56,00

	Divisórias granito sanitário creche II
	4,16 m²
	168,20
	699,71

	Bancada sanitário creche II
Granito
Acabamento granito
	1,81 m²
2,78 m
	168,90
42,20
	305,71
117,32

	- Prateleiras acima da cuba fraldário
Granito cinza andorinha
Acabamento
- Prateleira almoxarifado
Granito cinza andorinha
Acabamento
- Prateleira lavanderia
Granito cinza andorinha
Acabamento
- Prateleira multiuso (1 nível executado) 
Granito cinza andorinha
Acabamento
	3,78 m²
6,30 m
8,16 m²
20,40 m
1,20 m²
3,40 m
4,56 m²
11,40 m
	168,90
42,20
168,90
42,20
168,90
42,20
168,90
42,20
	638,44
265,86
1.378,22
860,88
202,68
143,48
770,18
481,08

	Calha de cobertura
	2,00 m
	31,30
	62,60

	Impermeabilização castelo d'água
	105,00 m²
	26,30
	2.761,50

	Equipamentos
	Total item 15.00
	---
	775,80

	Instalação de gás combustível
	Total 19.3
	---
	2.532,10

	Impermeabilização das vigas baldrame
	775,00 m²
	18,50
	13.967,50

	PM-04a - porta comum p/ divisórias de granito 60 x 180 cm
	14,00 und
	155,30
	2.174,20

	PM-04b - porta comum p/ divisórias de granito 60 x 180 cm
	6,00 und
	155,30
	931,80

	Instalação de combate e prevenção de incêndio
	Total item 17.00
	---
	13.470,40

	Tanque duplo
	1,00 und
	158,30
	158,30

	Duchas higiênicas
	4,00 und
	23,60
	94,40

	Torneira Elétrica, 5500W
	3,00 und
	221,00
	663,00

	Escaninhos e armários (A01 a A09) 
	39,98 m²
	168,90
	6.752,62

	Mastros para bandeiras
	3,00 und
	88,30
	264,90

	Gaiolas antifurto
	Total item 19.1.1
	---
	143,60

	Soleiras em granito
	32,80 m
	72,30
	2.371,44

	Revestimento cerâmico 20x20 cm bloco administrativo
Rejunte cerâmico
	126,47 m²
126,47 m²
	34,20
1,80
	4.325,27
227,67

	Ef-28 administração
	1,00 und
	562,00
	562,00

	Cuba de embutir redonda pequena, no lactário, não foi executada
	1,00 und
	136,00
	136,00

	Valor Total
	---
	---
	310.514,99

17.	Na instrução de peça 67, propôs-se a realização de diligência ao FNDE com vistas a obter cópia das planilhas de medição e das notas fiscais, evidências de que as portas da creche infantil foram executadas sem visor e sem barras de proteção, correspondendo a R$ 1.084,00, bem como esclarecimentos quanto à origem dos débitos referentes às divergências de serviços, quantitativas, qualitativas ou técnicas, uma vez que não havia ficado clara a razão pela qual os valores da tabela reproduzida no item anterior estavam sendo imputados ao responsável.
18.	Em resposta à diligência realizada por meio do Ofício 10492/2021-TCU/Seproc (peça 70) , o FNDE apresentou a seguinte documentação:
	a) Ofício 12534/2021/Cgest/Digap-FNDE (peça 73) , por meio do qual, além de informar que estava encaminhando cópia das planilhas de medição e das notas fiscais, bem como fotos das portas sem visor e sem barras de proteção, esclarece que a tabela do item 4.11 do parecer técnico de execução física de objeto financiado, refere-se a divergências quantitativas, uma vez que os respectivos serviços não foram executados;
	b) parecer técnico de execução física de objeto financiado (peça 74) ;
	c) boletins de medição (peça 75) ;
	d) tela extraída do Simec - aba cumprimento do objeto (peça 76) ;
	e) tela extraída do Simec - aba execução financeira - medições (peça 77) ;
	f) tela extraída do Simec - aba execução financeira - notas fiscais (peça 77) ;
	g) tela extraída do Simec - aba restrições e inconformidades (peça 78) .
19.	Analisando a documentação trazida aos autos pela autarquia, verificou-se que foram apresentados todos os boletins de medição (peça 75) , porém, no que diz respeito às notas fiscais, foi apresentada apenas tela extraída do Simec (peça 77) .
20.	De qualquer forma, o FNDE (peça 54, p. 7) observou que as despesas declaradas na prestação de contas estão em conformidade com as notas fiscais e com os pagamentos identificados no extrato analisado (peça 8) , totalizando R$ 1.321.941,45 em pagamentos realizados à Construtora Nordeste Ltda. (peça 81, p. 1) e R$ 16.055,48 em 'pagamentos de retenção e encargo' (peça 81, p. 2-3) .
21.	Foram constatadas, contudo, duas irregularidades quanto ao aspecto financeiro da prestação de contas, como segue:
	a) despesa não declarada no menu 'Pagamentos' do SiGPC, conforme apontado no item 27 da Nota Técnica 25/2019 (peça 54, p. 7) , realizada em 16/1/2014, no valor de R$ 426,00;
	b) saldo pendente de devolução em conta de aplicação, conforme apontado no item 29 da referida nota técnica (peça 54, p. 8) , em 22/4/2017, data de encerramento do prazo de entrega da prestação de contas do termo de compromisso, no valor de R$ 519,77.
22.	A soma dos mencionados débitos não ultrapassa R$ 1.000,00, portanto corresponde a menos de um milésimo do valor repassado para execução do objeto pactuado, razão pela qual, em respeito ao princípio da bagatela, tais valores devem ser desconsiderados, concluindo-se pela regularidade da execução financeira do termo de compromisso.
23.	Quanto à execução física do objeto, o parecer técnico de execução física de objeto financiado (peça 74) observou que a obra se encontra concluída e que o avanço registrado no Simec corresponde a 85,32%, apontando as seguintes irregularidades:
	a) não apresentação da certidão de registro de imóveis, recente e atualizada, do terreno da obra;
	b) portas executadas sem visor e sem barras de proteção;
	c) inexecução dos itens constantes na tabela transcrita no item 17 desta instrução.
24.	Na instrução de peça 82, analisando-se os documentos nos autos, concluiu-se que o Sr. Adão Alves de Carvalho Filho deveria ser citado em razão da irregularidade e da conduta especificadas a seguir:
Irregularidade: não apresentação de cópia da certidão de registro de imóveis do terreno no qual a obra foi executada; execução das portas da creche infantil sem visor e sem barras de proteção, correspondendo a R$ 1.084,00; inexecução de diversos itens da obra, conforme tabela reproduzida no item 17 da instrução, totalizando R$ 310.514,99.
Evidências da irregularidade: Parecer Técnico de Execução Física de Objeto Financiado (Conveniado/Pactuado) - Infraestrutura 1206 (peça 61, p. 3-18) e Nota Técnica 25/2019 (peça 63) .
Norma infringida: art. 5º, inciso III, alíneas 'a' e 'p', e art. 29, inciso II, alínea 'a', da Resolução CD/FNDE 13, de 21/3/2011; itens II e XXIII do termo de compromisso.
Cofre credor: Fundo Nacional de Desenvolvimento da Educação.
	Data
	Valor Original (R$) 

	22/7/2011
	263.934,14

	3/1/2012
	395.901,22

	8/8/2012
	329.917,68

	13/3/2013
	329.917,68

Valor atualizado do débito em 17/8/2021 (sem juros) : R$ 2.216.244,28
Conduta: não apresentar cópia da certidão de registro de imóveis do terreno no qual a obra foi executada; executar as portas da creche infantil sem visor e sem barras de proteção, correspondendo a R$ 1.084,00; deixar de executar diversos itens da obra, conforme tabela reproduzida no item 17 da instrução, totalizando R$ 310.514,99.
Nexo de causalidade: as condutas descritas impediram a comprovação da dominialidade do terreno, da regularidade das despesas realizadas com os recursos recebidos e da regularidade da execução do objeto, em afronta ao art. 5º, inciso III, alíneas 'a' e 'p', e art. 29, inciso II, alínea 'a', da Resolução CD/FNDE 13, de 21/3/2011, bem como aos itens II e XXIII do termo de compromisso.
Culpabilidade: não há excludentes de ilicitude, de culpabilidade e de punibilidade; é razoável supor que o responsável tinha consciência da ilicitude de suas condutas; eram exigíveis condutas diversas das praticadas, quais sejam, apresentar cópia da certidão de registro de imóveis do terreno no qual a obra foi executada, executar as portas da creche infantil com visor e barras de proteção e executar todos os itens da obra.
25.	O Sr. Adão Alves de Carvalho Filho, por meio do seu advogado constituído (procuração à peça 91) , apresentou alegações de defesa (peças 92-95) , as quais serão objeto de análise na seção 'Exame Técnico' da presente instrução.
ANÁLISE DOS PRESSUPOSTOS DE PROCEDIBILIDADE DA IN/TCU 71/2012
26.	Verifica-se que não houve o transcurso de mais de dez anos desde o fato gerador sem que tenha havido a notificação do responsável pela autoridade administrativa federal competente (art. 6º, inciso II, c/c art. 19, da IN/TCU 71/2012, modificada pela IN/TCU 76/2016) , uma vez que os recursos foram transferidos entre os exercícios de 2011 e 2013 (peça 3) , a omissão na prestação de contas se concretizou em 24/4/2017 (peça 20, p. 1) , e os responsáveis foram notificados sobre as irregularidades pela autoridade administrativa competente em 2017, por meio dos ofícios constantes nas peças 9 e 10, recebidos conforme atestam os ARs constantes da peça 11.
27.	Verifica-se que o valor atualizado do débito apurado sem juros, em 1/1/2017, é superior a R$ 100.000,00, na forma estabelecida conforme os arts. 6º, inciso I, e 19, da IN/TCU 71/2012, modificada pela IN/TCU 76/2016	.
28.	A tomada de contas especial está, assim, devidamente constituída e em condições de ser instruída.
29.	Em atendimento ao item 9.4 do Acórdão 1772/2017-TCU-Plenário (Relator Ministro Augusto Sherman Cavalcanti) , foi efetuada pesquisa no sistema processual do TCU, e não foram encontradas tomadas de contas especiais em tramitação com débitos imputáveis aos responsáveis.
EXAME TÉCNICO
Alegações de Defesa do Sr. Adão Alves de Carvalho Filho (peças 92-95) 
Argumentos
30.	Alega que enviou a este Tribunal de certidão emitida por Hervison Barbosa Soares, Oficial de Registro do Ofício de Registro de Imóveis, Títulos, Documentos e Pessoas Jurídicas da Comarca de Xique-Xique, Estado da Bahia, registrada no Livro 2 - Registro Geral, Ficha 1, Matrícula 10.318, comprovando a titularidade do imóvel.
31.	Cita a Lei 13.655/2018, que alterou a LINDB, determinando que, para aplicação de sanções, devem ser consideradas as circunstâncias fáticas que motivam uma conduta.
32.	Invoca a aplicabilidade da LINDB ao caso concreto, uma vez que a referida lei é aplicável a todos os ramos do ordenamento jurídico brasileiro.
33.	Apresenta justificativa técnica, na qual afirma que a última vistoria de conclusão da obra apontou diferença de valores da ordem de R$ 193.445,44, e não R$ 310.514,99.
34.	Assevera que, no primeiro apontamento, no qual foi relatado que as portas da creche infantil foram executadas sem visor e sem barras de proteção, ficou constatado pelo engenheiro responsável, Franco Maxuell Boa Sorte Rocha, que os valores das esquadrias executadas excedem o valor das esquadrias especificadas em planilha, portanto esse item não deve ser cobrado, assim como diversos dos itens elencados na tabela do item 16 desta instrução.
35.	Sobre a referida tabela, apresenta argumentos pontuais, item por item, que serão reproduzidas a seguir, a fim de possibilitar uma melhor análise da defesa:
Nos itens: Bancada para preparo de sucos na cozinha, onde foi alegada a falta dos itens: Levante de alvenaria, chapisco interno, emboço cerâmica 20x20 cm, rejuntamento de cerâmica 20x20, bancada em granito cinza andorinha e acabamento em bancada em granito somam um valor de R$ 598,17. Para tanto os itens em questão foram justificados no anexo 02 página 02, onde fica claro que a substituição da base em alvenaria por mão francesa ocorreu por questões de projeto, onde o mesmo menciona ambas soluções sem especificação de planilha, de forma que a solução adotada atende ao objetivo geral, de forma que os itens em questão não devem ser cobrados.
No item 'Calha de concreto com grelhas' com preço de R$4.497,10 mencionado na tabela do ofício em questão, o objeto foi executado podendo ser comprovado na imagem 02 do anexo 1.
Os itens rodameio cerâmico 10x10 cm e rejunte rodameio 10x10 cm mencionados na tabela e correspondem a um custo de R$ 820,80 não constam na planilha orçamentária de execução da obra, de modo que os mesmos não podem ser questionados quanto a execução.
O item torneira cromada sanitário administração corresponde ao valor de R$ 53,00 não consta em planilha, de forma que também não deve ser cobrado.
Alega-se no relatório que o revestimento cerâmico das paredes internas de todos os blocos está com dimensão superior ao 20 x 20 cm de projeto, além de que os mesmos não foram executados no bloco administrativo exceto banheiros bem como os roda meios de madeira presente em planilha de obra. No que se refere a execução dos serviços na designação, a cerâmica em questão 20 x 20 não foi encontrada na região, dessa forma foi feita a substituição da mesma por outra com mesmas característica, porem com medidas diferentes conforme imagens 03, 04 do anexo 01 os custos do material de substituição excedem o valor de planilha como pode ser visto em comparativo de custos com referência da época nas imagens 05 e 06 do anexo 01.Com base nos dados apresentados e verificação in loco o item foi executado em uma área de 832,74 m2 de cerâmica, ficando de fora o bloco administrativo, o custo do serviço foi de 832,74 x 47,16 R$ = 39.272,00, considerando o Sinapi da época da planilha, o preço de planilha era de R$ 32.757,02 pertinentes a 959,21 m². Dessa forma a empresa em questão excedeu os custos do serviço em R$ 6.514,98. No que se refere ao serviço executado o mesmo não apresenta dados a obra pois se trata de um revestimento de qualidade superior ao previsto em projeto, a cota de altura alcançada pelo mesmo dispensou a aplicação do rodameio de madeira.
No item a seguir da tabela que trata de vergas contínuas no perímetro da edificação totalizando um valor de R$ 14.222,64, a inexistência de patologias relacionadas ao item em questão leva a constatação que as mesmas foram executadas porém, não é possível comprovar de fato através de registros da época ou analise in loco atual, estando as mesmas sob o emboço. Dessa forma não se justifica a cobrança do item.
Quanto ao item sistema de proteção contra descargas atmosféricas que totaliza um valor de R$ 157.612,60 foi registrado em relatório técnico de vistoria da época, fotos da execução do mesmo, (anexo 02 pg 5 e 6) seja nas hastes de aterramento que sobem amarradas na armação dos pilares com conectores onde as ponta ficam aparentes na edificação ou seja nas cordoalhas de cobre 35 mm² que envolvem o perímetro da edificação.
No item 'grades e portões metálicos exceção de um portão instalado no pátio', com valor cobrado de R$ 2.174, ficou contatado a execução do subitem 5.4.3 (grades e portões h=210 cm) presente na planilha, correspondendo ao valor de R$ 1.660,68. Imagem 7 e 8 do anexo 01.
Os itens portam papel toalha de parede e porta sabonete líquido de parede, que totalizam um valor de R$ 1.153,80 podem ser comprovados pelas fotos 09 e 10, do Anexo 01.
Os itens torneiras creche II e divisórias em granito sanitário creche II, bancada sanitária creche II, prateleira acima da cuba do fraudaria em granito cinza andorinha, prateleira almoxarifado em granito cinza andorinha, prateleira e lavanderia em granito cinza andorinha, e prateleira multiuso em granito cinza andorinha, e seus respectivos acabamentos que totalizam R$ 5.919,56 foram executados e podem ser comprovados nas fotos 13,14 ,15, 16,17,18, do anexo 01.
O serviço de impermeabilização das vigas baldrame que totaliza um valor de R$ 13.977,50 foi executado conforme se verifica em imagens 19 e 20 anexo01, de forma que o registro de não execução, não se aplica.
Os itens escaninhos e armários A01 e A09 no valor de R$ 6.752,62 foram executados, conforme se verifica nas imagens 21 e 22 do anexo 01.
O item soleiras em granito cujo valor é de R$ 2.371,44 podem ser verificados nas imagens 23 e 24 do anexo 01.
36.	Por fim, argumenta que o valor apresentado na tabela do item 16 não se sustenta, visto que todos os itens foram executados ou em conformidade com o projeto ou com alternativas que viabilizam seu fim, aplicando os recursos destinados conforme previsto e atendendo ao objetivo do termo de compromisso, uma vez que a creche se encontra em funcionamento.
37.	Ante todo o exposto, requer que a presente TCE seja julgada improcedente.
Análise
38.	Primeiramente, deve-se observar que, de fato, foi apresentada a certidão de registro de imóveis do terreno (peça 94) , sanando a irregularidade que motivou a imputação de débito pela totalidade dos recursos repassados (não apresentação de cópia da certidão de registro de imóveis do terreno no qual a obra foi executada) .
39.	Assim, restam as duas outras irregularidades pelas quais o responsável foi citado, que levaram à imputação de débito correspondente a apenas uma parte dos recursos, como segue: 'execução das portas da creche infantil sem visor e sem barras de proteção, correspondendo a R$ 1.084,00; inexecução de diversos itens da obra, conforme tabela reproduzida no item 17 da instrução, totalizando R$ 310.514,99'.
40.	Apesar de o responsável questionar o fundamento das referidas irregularidades, está claramente demonstrado no ofício que lhe foi enviado, bem como na instrução de peça 82, que os valores imputados se baseiam no Parecer Técnico de Execução Física de Objeto Financiado (Conveniado/Pactuado) - Infraestrutura 1206 (peça 61, p. 3-18) .
41.	Sobre as portas que foram executadas sem visor e sem barras de proteção, a alegação de que portas sem as devidas características seriam supostamente mais baratas que portas comuns não é suficiente para afastar a irregularidade, uma vez que não se pode alterar um projeto técnico baseando-se unicamente, como alegado, na 'dificuldade em se conseguir portas com tais especificações' (peça 93, p. 35) , até porque não se vislumbra por que tais portas seriam de tão difícil acesso, considerando que é possível constatar sua presença em diversos imóveis públicos e privados. Além disso, a mera afirmação de que 'as especificações em questão são irrelevantes para o funcionamento do objeto' (peça 93, p. 35) também não merece prosperar, uma vez que projetos técnicos não são elaborados aleatoriamente e todos os itens previstos são importantes para o alcance dos objetivos. Embora seja possível que uma escola funcione com portas comuns, não é difícil perceber por que visores e barras de proteção são importantes em uma escola infantil, sendo, claramente, elementos relacionados à segurança das crianças no ambiente escolar, possibilitando um maior controle por parte dos funcionários da escola.
42.	Quanto à bancada para preparo de sucos, a defesa afirma que a base em alvenaria foi substituída por mão francesa, porém está claro que a inexecução não se refere apenas ao suporte da bancada, mas à bancada em si mesma.
43.	No que se refere ao item 'calha de concreto com grelhas', a defesa envia fotografia (peça 93, p. 6) , que, a seu ver, deveria comprovar sua execução, porém, além de não ser possível visualizar as grelhas na referida fotografia, a fotografia apresentada tem pouca relevância para fins probatórios, uma vez que não é possível verificar se ela corresponde ao objeto do convênio.
44.	Referente aos itens 'rodameio cerâmico 10x10 cm', 'rejunte rodameio 10x10 cm' e 'torneira cromada sanitário', a defesa afirma que estes não constam na planilha orçamentária de execução da obra, de modo que sua execução não pode ser exigida. Assiste razão à defesa, pois, de fato, não foi possível localizar a previsão de execução dos mencionados itens, razão pela qual o valor de R$ 873,80 deve ser descontado do débito imputado ao responsável.
45.	No que concerne aos itens 'revestimento cerâmico 20x20 cm bloco administrativo' e 'rejunte cerâmico', a defesa alega que, por não ter sido encontrada na região a cerâmica em questão 20 x 20, foi feita a substituição por outra mais cara e, portanto, ainda que os itens não tenham sido executados no bloco administrativo, seus custos para uma área de 832,74 m² excederam os custos previstos para uma área de 959,21 m², dispensando-se, ainda, a aplicação do rodameio de madeira, uma vez que se trata de um revestimento de qualidade superior.
46.	Tal argumento carece de lógica, pois a própria defesa afirma que, devido a alterações que foram realizadas no projeto, os custos se elevaram de forma a impedir a execução dos itens em todas as áreas construídas. Ora, é de se esperar que o projeto seja executado conforme pactuado, portanto, a irregularidade já estava presente quando arbitrariamente foi utilizado um material diferente do previsto, sendo apenas agravada pela inexecução dos itens no bloco administrativo.
47.	Também não faz sentido a alegação de que a utilização de um revestimento de qualidade supostamente superior dispensaria a aplicação do rodameio de madeira, já que rodameios são aplicados em diversos tipos de revestimento, de todos os níveis de qualidade. Não é possível vislumbrar de que forma a utilização de outro material dispensaria a aplicação do rodameio. Além disso, como demonstrado no item anterior, outro material sequer deveria ter sido utilizado, respeitando-se o que estava previsto no projeto técnico.
48.	Com relação ao item 'vergas contínuas no perímetro das edificações', a defesa afirma que a inexistência de patologias relacionadas ao item em questão leva à constatação de que ele foi executado, porém sua comprovação seria impossível, uma vez que tais estruturas estariam sob o emboço. A mera alegação de que o item foi executado, contudo, não é suficiente para afastar a irregularidade.
49.	Por fim, a defesa apresenta fotos da suposta execução dos seguintes itens: 'sistema de proteção contra descargas atmosféricas' (peça 93, p. 37-38) ; 'grades e portões metálicos' (peça 93, p. 9-10) ; 'porta papel toalha de parede' e 'porta sabonete líquido de parede' (peça 93, p. 11-12) ; 'torneiras creche II', 'divisórias em granito sanitário creche II', 'bancada sanitária creche II', 'prateleira acima da cuba do fraldário em granito cinza andorinha' 'prateleira e lavanderia em granito cinza andorinha', 'prateleira multiuso em granito cinza andorinha' e seus respectivos acabamentos (peça 93, p. 13-18) ; 'impermeabilização das vigas baldrame' (peça 93, p. 19-20) ; 'escaninhos e armários' (peça 93, p. 21-22) ; e 'soleiras em granito' (peça 93, p. 23-24) . Em situação similar ao item 43 desta instrução, as fotografias apresentadas, contudo, têm pouca relevância para fins comprobatórios, uma vez que não é possível verificar se correspondem ao objeto do convênio.
50.	Quanto à aplicação da LINDB (Lei de Introdução às Normas do Direito Brasileiro) ao caso concreto, aduzida pelo defendente, o art. 22 da referida lei expõe, claramente, as razões de sua responsabilização, in verbis:
Art. 22. Na interpretação de normas sobre gestão pública, serão considerados os obstáculos e as dificuldades reais do gestor e as exigências das políticas públicas a seu cargo, sem prejuízo dos direitos dos administrados.
§ 1º Em decisão sobre regularidade de conduta ou validade de ato, contrato, ajuste, processo ou norma administrativa, serão consideradas as circunstâncias práticas que houverem imposto, limitado ou condicionado a ação do agente. (Incluído pela Lei 13.655, de 2018) ;
§ 2º Na aplicação de sanções, serão consideradas a natureza e a gravidade da infração cometida, os danos que dela provierem para a administração pública, as circunstâncias agravantes ou atenuantes e os antecedentes do agente. (Incluído pela Lei 13.655, de 2018) ; e
§ 3º As sanções aplicadas ao agente serão levadas em conta na dosimetria das demais sanções de mesma natureza e relativas ao mesmo fato. (Incluído pela Lei 13.655, de 2018) 
51.	Tratando exclusivamente da 'circunstância prática da ação do agente', prevista no § 1º do supracitado art. 22, tem-se que o Sr. Adão Alves de Carvalho Filho não zelou pela regular execução do objeto do Termo de Compromisso 00368/2011 (Siafi 654168) , permitindo que a obra fosse executada sem diversos itens pactuados.
52.	Registre-se ainda não haver, nos autos, quaisquer indicações de 'obstáculos e dificuldades reais do gestor', como diz o excerto legal supra, uma vez que se trata de situação de simples resolução, podendo-se destacar, em contrapartida e em detrimento das argumentações do defendente, que os prejuízos então decorrentes, subsumindo-se no excerto 'na aplicação de sanções, serão consideradas a natureza e a gravidade da infração cometida, a natureza e a gravidade da infração cometida, os danos que dela provierem para a administração pública', nos termos do § 2º do art. 22 supra.
53.	Da análise procedida acima, verifica-se que os argumentos de defesa não foram suficientes para elidir a irregularidade pela qual está sendo responsabilizado, de forma que devem ser rejeitados.
54.	Não há elementos para que se possa efetivamente aferir e reconhecer a ocorrência de boa-fé na conduta do Sr. Adão Alves de Carvalho Filho, podendo este Tribunal, desde logo, proferir o julgamento de mérito pela irregularidade das contas, conforme os termos do art. 202, §§ 2º e 6º, do Regimento Interno do TCU, condenando-se o responsável ao débito apurado e aplicando-lhe a multa prevista no art. 57 da Lei 8.443/1992.
55.	Deve-se observar, ainda, que esta TCE foi inicialmente instaurada devido à omissão no dever de prestar contas, tendo o Sr. Ivan Tiburtino Oliveira, prefeito municipal de Itaguaçu da Bahia/BA nas gestões 2017-2020 e 2021-2024, sido ouvido em audiência quanto ao não cumprimento do prazo estabelecido para apresentação da prestação de contas. Suas razões de justificativa serão analisadas a seguir.
Razões de Justificativa do Sr. Ivan Tiburtino Oliveira (peça 41) 
Argumentos
56.	Transcrevem-se abaixo os argumentos apresentados pelo responsável:
Considerando o pleno funcionamento da Creche objeto do Termo de Compromisso 00368/2011 que atende, conforme relatório fotográfico em anexo, 132 crianças na sede do município de Itaguaçu da Bahia/Ba; considerando o envio da prestação de contas ao FNDE através do SiGPC que comprova a total e regular aplicação dos recursos comprovando a boa e regular aplicação dos recursos federais repassados ao município de Itaguaçu da Bahia e cumprimento do dever de Prestar Contas; considerando as dificuldade encontradas na execução da obra e o desencontro de informações entre o envio da Prestação de Contas e a superação das restrições e inconformidades; considerando o princípio da moralidade presente na execução do termo; considerando que não houve dolo, prejuízo ao erário e má-fé por parte da administração, pede-se:
Diante do exposto solicitamos deferimento das razões de justificativa admitindo-se a exclusão da irregularidade decorrente da omissão no dever de prestar contas, considerando apresentadas justificativas razoáveis.
Análise
57.	Como não foi justificado o 'não cumprimento do prazo para apresentação de prestação de contas', deve-se aplicar ao responsável a multa do art. 58, inciso I, da Lei 8.443/1992.
58.	O disciplinamento vigente no RITCU (Regimento Interno do TCU, Resolução TCU 155/2002) determina o julgamento das contas como irregulares e a aplicação de multa nos casos em que a prestação de contas não é apresentada no prazo regular, conforme registrado nos arts. 209, §3º e 4º, e 268, inc. I, in verbis (grifos nossos) :
Art. 209. O Tribunal julgará as contas irregulares quando evidenciada qualquer das seguintes ocorrências:
I - omissão no dever de prestar contas;
§ 3º Contas que não consigam demonstrar por outros meios a boa e regular aplicação dos recursos poderão ser julgadas irregulares, nos termos do inciso II do caput, sem prejuízo da imputação de débito.
§ 4º Citado o responsável pela omissão de que trata o inciso I, bem como instado a justificar essa omissão, a apresentação posterior das contas, sem justificativa para a falta, não elidirá a respectiva irregularidade, podendo o débito ser afastado caso a documentação comprobatória das despesas esteja de acordo com as normas legais e regulamentares e demonstre a boa e regular aplicação dos recursos, sem prejuízo de aplicação da multa prevista no inciso I do art. 268.
'Art. 268. O Tribunal poderá aplicar multa, nos termos do caput do art. 58 da Lei nº 8.443, de 1992, atualizada na forma prescrita no §1º deste artigo, aos responsáveis por contas e atos adiante indicados, observada a seguinte gradação:
I - contas julgadas irregulares, não havendo débito, mas comprovada qualquer das ocorrências previstas nos incisos I, II e III do caput do art. 209, no valor compreendido entre cinco e cem por cento do montante definido no caput deste artigo'.
59.	Registra-se que esses dispositivos do RITCU estão em consonância com o previsto nos arts. 16, inciso III, alínea 'a', 19, parágrafo único, e 58, inciso I, da Lei 8.443/1992.
60.	Dessa forma, a Lei 8.443/1992 define como irregularidade grave a omissão na prestação de contas e determina, se for o caso, a aplicação de multa. Em outras palavras, ao aprovar essa lei, o legislador inseriu no ordenamento jurídico que a omissão na prestação de contas deve levar ao julgamento das contas pela irregularidade, quando caracterizada temporalmente a omissão.
61.	O RITCU disciplinou em que momento a omissão (não cumprimento do prazo previsto para apresentação da prestação de contas) passa a configurar irregularidade com aplicação de multa, admitindo o afastamento dessa irregularidade somente se apresentada justificativa para o atraso.
62.	O TCU entende, conforme art. 209, §4º, do RITCU, que a data limite que torna a omissão passível de julgamento pela irregularidade, inerente ao não cumprimento do prazo previsto para apresentação da prestação de contas, é a da citação/audiência do responsável pelo TCU. Nesse contexto, somente é afastada essa irregularidade se a defesa lograr justificar, de forma satisfatória, o atraso para o não cumprimento da apresentação das contas dentro do prazo fixado.
63.	Nesse sentido, vasta jurisprudência do TCU, ao longo do tempo, corrobora a análise apresentada até aqui, como se observa nos seguintes exemplos:
A apresentação extemporânea da prestação de contas, sem atenuantes que justifiquem o atraso, porém com elementos que comprovem a boa e regular aplicação dos recursos, permite a exclusão do débito, mas não elide a omissão inicial, cabendo o julgamento pela irregularidade das contas com aplicação de multa. (Acórdão 1217/2019-TCU-Plenário - Relator Walton Alencar Rodrigues) 
A apresentação intempestiva de documentação comprovando a boa e regular aplicação dos recursos financeiros recebidos da União elide o débito, mas não afasta a omissão inicial do gestor, ensejando a irregularidade das contas com a aplicação de multa ao responsável. (Acórdão 4838/2017-TCU-Segunda Câmara - Relator Marcos Bemquerer) 
A apresentação intempestiva das contas poderá elidir o débito em face da comprovação da aplicação regular dos recursos. Todavia, ela não sana a irregularidade inicial do gestor  (omissão de prestar contas dos recursos recebidos) . (Acórdão 4887/2015-TCU-Primeira Câmara - Relator Benjamin Zymler) 
A apresentação intempestiva dos elementos que comprovam a aplicação regular de recursos de convênio não sana a omissão no dever de prestar contas. Nesse caso, o débito é afastado, mas a omissão continua a representar falta grave, ensejando a irregularidade das contas do gestor, com incidência de multa. (Acórdão 7402/2011-TCU-Primeira Câmara - Relator Marcos Bemquerer) 
A intempestiva apresentação de documentos comprobatórios da aplicação dos recursos na finalidade do convênio, necessariamente integrantes da prestação de contas, pode elidir o débito, se comprovada a sua regular aplicação, mas não sana a grave irregularidade inicial, caracterizada pela omissão, e implica o julgamento pela irregularidade das contas e a aplicação de multa ao gestor. (Acórdão 6273/2010-TCU-Primeira Câmara - Relator Walton Alencar Rodrigues) 
A omissão na prestação de contas é causa suficiente para decretação da irregularidade das contas e aplicação de multa. A simples apresentação intempestiva e forçada de documentos de despesas tem natureza de prova desconstitutiva do débito, quando houver, mas não da omissão consumada. (Acórdão 560/2008-TCU-Primeira Câmara - Relator Augusto Nardes) 
A apresentação intempestiva de documentos integrantes da prestação de contas, pode elidir o débito, no caso de comprovada aplicação regular dos recursos, mas não sana a omissão inicial do gestor, e importa no julgamento pela irregularidade das contas e aplicação de multa. (Acórdão 1349/2006-TCU-Segunda Câmara - Relator Ubiratan Aguiar) 
A apresentação intempestiva de contas, que poderia ser relevada por meio do julgamento pela regularidade com ressalvas, é aquela em que o gestor não cumpre o prazo previsto para apresentação das contas, porém o faz espontaneamente. Aqueles que deixam de prestar contas e só o fazem quando instados a tal, não são intempestivos, mas omissos, sendo as contas irregulares. (Acórdão 1678/2005-TCU-Primeira Câmara - Relator Marcos Vinicios Vilaça) 
64.	Essa posição majoritária do Tribunal está muito bem explicitada e fundamentada no voto revisor do Ministro Walton Alencar Rodrigues que foi acatado na deliberação do Acórdão 1217/2019-TCU-Plenário, cujo excerto transcreve-se abaixo:
'Trata-se de processo de tomada de contas especial, instaurada contra gestor de recursos públicos federais, que se omitiu no dever de prestar contas.
O julgamento pela irregularidade das contas de gestor, que não as apresentou no tempo e no modo exigidos pela lei, decorre diretamente de expresso comando legal, materializado no art. 16, III, a da Lei 8.443/92.
Veja-se que a irregularidade decorre de literal interpretação da norma jurídica e não de exegese evolutiva, adotada por esta Corte, por razões de conveniência. A propósito, eis os termos da Lei 8.443/92, in verbis:
'Art. 16. As contas serão julgadas: ...
III - irregulares, quando comprovada qualquer das seguintes ocorrências:
Omissão no dever de prestar contas; ...'
A questão da omissão na prestação de contas e dos seus efeitos não é nova, tendo já o Tribunal a enfrentado, em diversas ocasiões, prevalecendo o entendimento esposado pela norma no sentido dos julgamentos pela irregularidade das contas.
Além disso, a elisão do débito, mediante a apresentação da prestação de contas, após a atuação deste Tribunal, não sana a irregularidade decorrente da omissão do gestor no dever de prestar contas. Esse excepcional efeito poderia advir da apresentação de fundamentadas, aceitáveis e pertinentes justificativas para o atraso, como seria o caso de furacões, enchentes e outros acidentes naturais.
O E. Ministro Carlos Átila, no voto proferido no Acórdão 327/1995-TCU-Primeira Câmara, já defendia a tese de que a omissão no dever de prestar contas, por si só, constitui razão bastante para o julgamento pela irregularidade, por configurar grave infração à norma legal.
Da mesma forma, o E. Ministro Adhemar Ghisi, no voto proferido no Acórdão 208/1996-TCU-Segunda Câmara, quando considerou que solução diversa equivaleria a transformar esta Corte de Contas em espécie de órgão cobrador de contas, ao invés de julgador, como, obviamente, é o seu papel constitucional.
A propósito, não houve nenhuma modificação, no quadro legal, que justificasse a alteração de entendimento, a partir de nova exegese da legislação em vigor, consolidada no Estatuto do Tribunal de Contas da União, a Lei 8.443/92.
O administrador público que, após assinar convênios, acordos, ou ajustes públicos, comprometendo-se a prestar contas dos recursos recebidos, no prazo nele determinado, e não as presta, no devido tempo, viola o princípio constitucional do dever de prestar contas, insculpido dentre os princípios constitucionais sensíveis, ou seja, dentre os que autorizam a União intervir nos Estados e os Estados nos Municípios (art. 34, VII, d; 35, II, da CF) .
O parágrafo único do art. 70, da Constituição Federal, expressamente determina a prestação de contas de qualquer pessoa física ou jurídica, pública ou privada, que utilize, arrecade, guarde, gerencie ou administre dinheiros, bens e valores públicos ou pelos quais a União responda, ou que, em nome desta, assuma obrigações de natureza pecuniária.
No âmbito infraconstitucional, o art. 1º, inciso VII, do Decreto-Lei 201/67, define como infração penal o descumprimento de tal dever:
'Art. 1º. São crimes de responsabilidade dos prefeitos municipais, sujeito ao julgamento do Poder Judiciário, independentemente do pronunciamento da Câmara de Vereadores: (...) 
VII - deixar de prestar contas no devido tempo, ao órgão competente, da aplicação de recursos, empréstimos, subvenções ou auxílios internos e externos, recebidos a qualquer título;'
A norma incriminadora possui o elemento objetivo 'no devido tempo', o que significa dizer que não exclui o crime de omissão no dever de prestar contas o fato de prestá-las intempestivamente, após cobrança do órgão de controle. Se o administrador não prestar contas, no prazo acordado, nos termos do convênio, estará omisso no dever de prestar contas e terá as contas julgadas irregulares. Tanto faz se tiver o administrador desviado a totalidade dos recursos ou se os tiver aplicado regularmente. A única diferença das duas situações seria a existência, ou não, de débito. A norma penal é expressa ao fazer referência ao tempo em que deveria ter sido realizada a prestação de contas, sob pena de configurar omissão, mesmo que posteriormente o responsável venha a prestá-las.
Desta forma, mesmo que possível ao gestor apresentar as contas em fase posterior a que se encontra o processo, não teria êxito em elidir a irregularidade da omissão, que é penalmente relevante na configuração do tipo do crime de responsabilidade.
Ao julgar o Recurso Especial 140.729-GO, a 5ª Turma do E. Superior Tribunal de Justiça entendeu que há justa causa para a ação penal na conduta típica do prefeito municipal que se omite em prestar contas ao órgão competente, nos prazos e condições fixados em lei, a teor do que dispõe o art. 1º, inc. VI, do Decreto-lei 201/67. Da mesma forma, o RE 142.167-GO também se referiu ao elemento temporal, no caso de prefeito 'que deixa de prestar contas de sua administração no prazo legal'.
No âmbito do TCU, o legislador ordinário relacionou expressamente o simples fato da omissão no dever de prestar contas como causa suficiente para o julgamento das contas como irregulares (Lei 8.443/92, art. 16, III, 'a') 
[...]
A única forma de afastar o débito do gestor inicialmente omisso decorre da regularidade dos gastos, fato que, por si só, não afasta a irregularidade proveniente da omissão. Essa exatamente a hipótese a que se refere o parágrafo único do artigo 19 da Lei Orgânica do TCU, ao citar a alínea 'a' e prever a possibilidade de o responsável ter suas contas julgadas irregulares, por omissão, sem débito.
Por força do texto legal, devidamente regulamentado por meio do § 4º do artigo 209 do Regimento Interno do TCU, a comprovação intempestiva da regularidade dos dispêndios, com o correspondente afastamento do débito, só pode resultar no julgamento pela regularidade das contas, quando a omissão é plenamente justificada.
A tese contrária, no sentido de que a posterior comprovação de regularidade de gastos tem o condão de afastar a omissão, sem a apresentação de justificativas verossímeis e aceitas, torna inútil ou inaplicável a hipótese prevista na lei.
É evidente que uma disposição legal não deve ser interpretada de modo que se torne inaplicável.
Não deve prosperar o entendimento de que a alínea 'a' do inciso III do artigo 16 não seria aplicável a casos semelhantes ao que ora se discute, porque a lei, como demonstrado, já tratou da questão.
Assim, a lei faculta ao gestor omisso a comprovação da regularidade da aplicação dos recursos, com o objetivo de afastar-lhe a imputação de débito, sem, contudo, afastar a irregularidade decorrente da omissão, a menos que esta seja suficientemente justificada.
Esse entendimento é o único em consonância com todas as referências legais anteriormente citadas, que enfatizam não só o dever constitucional de prestar contas do bom uso dos recursos públicos geridos, mas, também, a importância de essa obrigação ocorrer no prazo e na forma devidas, sob pena de comprometer e até mesmo impedir o controle a cargo dos órgãos concedentes e dos órgãos de controle interno e externo.
Tal comprometimento, no âmbito deste Tribunal, percebe-se nos inúmeros casos em que a prestação de contas é realizada de forma extemporânea, após longa omissão dos responsáveis, ocasiões em que, salvo raríssimas exceções, há certa condescendência na análise de documentos apresentados a título de prestação de contas, quando, na verdade, tal análise deveria ser extremamente criteriosa, afastando a regularidade da despesa, cujo aproveitamento pela sociedade não restasse comprovado.
A redação atual do Regimento Interno do TCU veio disciplinar a possibilidade de o gestor justificar sua omissão, com a consequente possibilidade de o gestor lograr sanar o débito e a omissão, o que conduziria à regularidade das contas.
[...]
Veja-se que a nova redação, agora albergada no § 4º, do art. 209 do RI/TCU, menciona a necessidade de que o gestor seja instado a justificar sua omissão, deixando assente que a apresentação intempestiva das contas, desacompanhadas das devidas justificativas, não afasta a irregularidade.
'§ 4º Citado o responsável pela omissão de que trata o inciso I, bem como instado a justificar essa omissão, a apresentação posterior das contas, sem justificativa para a falta, não elidirá a respectiva irregularidade, podendo o débito ser afastado caso a documentação comprobatória das despesas esteja de acordo com as normas legais e ser afastado caso a documentação comprobatória das despesas esteja de acordo com as normas legais e regulamentares e demonstre a boa e regular aplicação dos recursos, sem prejuízo de aplicação da multa prevista no inciso I do art. 268.'
O disposto na norma transcrita guarda perfeita compatibilidade com as hipóteses legais contidas na Lei Orgânica do TCU e constitui redação mais consentânea com a jurisprudência vigente. O gestor omisso somente poderá ter suas contas julgadas sem débito se, evidentemente, vier a prestá-las, após configurada a omissão e ser instado pelo Tribunal a fazê-lo, e lograr comprovar a correta aplicação dos recursos públicos.
Mas a comprovação do correto emprego das verbas federais não implica a regularidade das contas, uma vez que permanece a irregularidade da omissão. Nesses casos a lei prevê a hipótese de incidência expressa e obrigatória do julgamento pela irregularidade das contas do gestor omisso, mas sem débito.
A tese contrária implica tornar necessariamente ineficaz e sem aplicação comando legal expresso, vigente e absolutamente conforme a Constituição, enfraquecendo as normas legais e as normas expressas, constantes do convênio, assinado pelos responsáveis que, deliberadamente, optam por descumprir os prazos.
O Regimento Interno, de forma razoável, permite afastar a irregularidade das contas em caso de omissão apenas se o gestor justificar devidamente a falta cometida, ou seja, demonstrar, de forma cabal, a impossibilidade de ter prestado suas contas tempestivamente.
[...]
Por essas razões, com as devidas vênias, não há fundamento para alteração de entendimento consolidado, no sentido de apenar o gestor omisso somente com a aplicação da multa do artigo 58, II, da Lei Orgânica do TCU, julgando suas contas regulares com ressalva.
Considerando o exposto e em consonância com o Ministério Público junto ao TCU, manifesto-me pela irregularidade das contas de [responsável 1] e de [responsável 2], aplicando-lhes a multa prevista no artigo 58 da Lei 8.443/1992'.
65.	No presente caso, está caracterizada a omissão, uma vez que o prazo para prestar contas expirou em 22/7/2017 (peça 2) , o ofício de audiência foi recebido no endereço do responsável em 22/1/2019 (peça 34) e a apresentação da prestação de contas ocorreu em 7/3/2019 (peça 41, p. 4) .
66.	Por esses motivos, rejeitam-se as razões de justificativa, propondo-se o julgamento pela irregularidade das contas, com aplicação da multa prevista no art. 58, inciso I, da Lei 8.443/92.
Prescrição da Pretensão Punitiva
67.	Vale ressaltar que a pretensão punitiva do TCU, conforme Acórdão 1441/2016-TCU-Plenário, Relator Benjamin Zymler, que uniformizou a jurisprudência acerca dessa questão, subordina-se ao prazo geral de prescrição indicado no art. 205 do Código Civil, que é de dez anos, contado da data de ocorrência da irregularidade sancionada, nos termos do art. 189 do Código Civil, sendo esse prazo interrompido pelo ato que ordenar a citação, a audiência ou a oitiva dos responsáveis.
68.	No caso em exame, não ocorreu a prescrição, uma vez que as irregularidades sancionadas ocorreram durante a execução do objeto, cujo prazo para apresentação da prestação de contas expirou em 24/4/2017, e a citação foi ordenada em 25/8/2018 (peça 28) .
CONCLUSÃO
69.	No exame técnico, verificou-se que as alegações de defesa oferecidas pelo Sr. Adão Alves de Carvalho Filho merecem acolhimento em relação à irregularidade 'não apresentação de cópia da certidão de registro de imóveis do terreno no qual a obra foi executada', que havia levado à imputação de débito correspondente à totalidade dos recursos repassados, e à inexecução dos itens 'rodameio cerâmico 10x10 cm', 'rejunte rodameio 10x10 cm' e 'torneira cromada sanitário', totalizando os três itens o valor de R$ 873,80, que serão descontados do débito.
70.	As alegações de defesa, contudo, não foram suficientes para sanar as demais irregularidades a ele atribuídas nem para afastar o débito delas decorrente, o qual corresponde a R$ 310.725,19, já descontados o valor de R$ 873,80 mencionado no item anterior.
71.	Além disso, observa-se que as razões de justificativa apresentadas pelo Sr. Ivan Tiburtino Oliveira são insuficientes para elidir a irregularidade a ele atribuída ('não cumprimento do prazo originalmente estipulado para prestação de contas do Termo de Compromisso 00368/2011 (Siafi 654168) , expirado em 24/4/2017') .
72.	Verifica-se também que não houve a prescrição da pretensão punitiva, conforme análise já realizada.
73.	Tendo em vista que não constam dos autos elementos que permitam reconhecer a boa-fé dos responsáveis ou a ocorrência de outras excludentes de culpabilidade, sugere-se que as suas contas sejam julgadas irregulares, nos termos do art. 202, § 6º, do Regimento Interno do TCU, com imputação do débito apurado e aplicação da multa prevista no art. 57 da Lei 8.443/1992 ao Sr. Adão Alves de Carvalho Filho, bem como com aplicação da multa prevista no art. 58, inciso I, da Lei 8.443/1992 ao Sr. Ivan Tiburtino Oliveira.
PROPOSTA DE ENCAMINHAMENTO
74.	Diante do exposto, submetemos os autos à consideração superior, propondo ao Tribunal:
a)	acolher parcialmente as alegações de defesa apresentadas pelo Sr. Adão Alves de Carvalho Filho (CPF XXX.074.205-XX) , prefeito municipal de Itaguaçu da Bahia/BA nas gestões 2009-2012 e 2013-2016, de modo a não se exigir mais a totalidade dos recursos;
b)	rejeitar as razões de justificativa apresentadas pelo Sr. Ivan Tiburtino Oliveira (CPF XXX.927.225-XX) , prefeito municipal de Itaguaçu da Bahia/BA nas gestões 2017-2020 e 2021-2024;
c)	julgar irregulares, nos termos dos arts. 1º, inciso I, 16, inciso III, alíneas 'b e 'c', da Lei 8.443/1992, c/c os arts. 19 e 23, inciso III, da mesma lei, as contas do Sr. Adão Alves de Carvalho Filho (CPF XXX.074.205-XX) , prefeito municipal de Itaguaçu da Bahia/BA nas gestões 2009-2012 e 2013-2016, condenando-o ao pagamento das importâncias a seguir especificadas, atualizadas monetariamente e acrescidas dos juros de mora, calculadas a partir das datas discriminadas até a data da efetiva quitação do débito, fixando-lhes o prazo de quinze dias, para que comprovem, perante o Tribunal, o recolhimento das referidas quantias aos cofres do Fundo Nacional de Desenvolvimento da Educação, nos termos do art. 23, inciso III, alínea 'a', da citada lei, c/c o art. 214, inciso III, alínea 'a', do Regimento Interno do TCU.  
	Data
	Valor Original (R$) 

	13/3/2013
	310.725,19

d)	aplicar ao Sr. Adão Alves de Carvalho Filho (CPF XXX.074.205-XX) , prefeito municipal de Itaguaçu da Bahia/BA nas gestões 2009-2012 e 2013-2016, a multa prevista no art. 57 da Lei 8.443/1992 c/c o art. 267 do Regimento Interno do TCU, fixando-lhes o prazo de quinze dias, a contar da notificação, para que comprovem, perante o Tribunal (art. 214, III, alínea 'a', do Regimento Interno do TCU) , o recolhimento da dívida aos cofres do Tesouro Nacional, atualizada monetariamente desde a data do acórdão proferido por este Tribunal até a do efetivo recolhimento, se pagas após o vencimento, na forma da legislação em vigor;
e)	com fundamento nos artigos 1º, inciso I, 16, inciso III, alínea 'a', 19 e 23, inciso III, todos da Lei 8.443/1992, c/c o art. 209, inciso I e § 4º, 210, § 2º, e 214, inciso III, do Regimento Interno do TCU, julgar irregulares as contas do Sr. Ivan Tiburtino Oliveira (CPF XXX.927.225-XX) , prefeito municipal de Itaguaçu da Bahia/BA nas gestões 2017-2020 e 2021-2024, em razão do não cumprimento do prazo originalmente estipulado para prestação de contas do Termo de Compromisso 00368/2011 (Siafi 654168) , expirado em 24/4/2017;
f)	aplicar ao Sr. Ivan Tiburtino Oliveira (CPF XXX.927.225-XX) , prefeito municipal de Itaguaçu da Bahia/BA nas gestões 2017-2020 e 2021-2024, a multa prevista no art. 58, inciso I, da Lei 8.443/1992 c/c o art. 268, inciso I, do Regimento Interno, fixando-lhe o prazo de quinze dias, a contar da notificação, para comprovar, perante o Tribunal (art. 214, inciso III, alínea 'a', do Regimento Interno) , o recolhimento da dívida aos cofres do Tesouro Nacional, atualizada monetariamente desde a data do acórdão condenatório até a do efetivo recolhimento, se for paga após o vencimento, na forma da legislação em vigor;
g)	autorizar, desde logo, a cobrança judicial das dívidas, caso não atendidas as notificações, na forma do disposto no art. 28, inciso II, da Lei 8.443/1992;
h)	autorizar também, desde logo, se requerido, com fundamento no art. 28, inciso I, da Lei 8.443, de 1992, c/c o art. 217, §§ 1º e 2º, do Regimento Interno do TCU, o parcelamento das dívidas em até 36 parcelas, incidindo, sobre cada parcela, corrigida monetariamente, os correspondentes acréscimos legais, fixando-lhes o prazo de quinze dias, a contar do recebimento da notificação, para comprovarem, perante o Tribunal, o recolhimento da primeira parcela, e de trinta dias, a contar da parcela anterior, para comprovarem os recolhimentos das demais parcelas, devendo incidir, sobre cada valor mensal, atualizado monetariamente, os juros de mora devidos, no caso do débito, na forma prevista na legislação em vigor, alertando os responsáveis de que a falta de comprovação do recolhimento de qualquer parcela importará o vencimento antecipado do saldo devedor, nos termos do art. 217, § 2º, do Regimento Interno deste Tribunal;
i)	enviar cópia do acórdão a ser prolatado, bem como do relatório e do voto que o fundamentarem à Procuradoria da República no Estado da Bahia, nos termos do art. 16, § 3º, da Lei 8.443/1992, c/c o art. 209, § 7º, do Regimento Interno do TCU, para adoção das medidas cabíveis, informando-lhe que a presente deliberação, acompanhada do relatório e do voto que a fundamentam, está disponível para consulta no endereço www.tcu.gov.br/acordaos, além de esclarecer que, caso requerido, o TCU poderá fornecer sem custos as correspondentes cópias, de forma impressa;
j)	enviar cópia do acórdão que vier a ser proferido ao FNDE e aos responsáveis, para ciência, informando que a presente deliberação, acompanhada do relatório e do voto que a fundamentam, está disponível para consulta no endereço www.tcu.gov.br/acordaos, além de esclarecer que, caso requerido, o TCU poderá fornecer sem custos as correspondentes cópias, de forma impressa".
2.	O MP/TCU, representado pela procuradora-geral Cristina Machado da Costa e Silva[footnoteRef:2], manifestou-se de acordo com a proposta da unidade instrutiva, nos seguintes termos: [2:  Peça 101.] 
"Inicialmente, registro que estou atuando provisoriamente nestes autos em substituição ao senhor Procurador Sérgio Ricardo Costa Caribé, que se encontrava em licença até o dia 5 de julho de 2022, nos termos do inciso I do art. 2º da Portaria - MP/TCU nº 05 de 7/10/2020 e do inciso I do art. 204 da Lei Complementar nº 75/93.
Trata-se de Tomada de Contas Especial instaurada pelo Fundo Nacional de Desenvolvimento da Educação (FNDE) em razão da omissão no dever de prestar contas dos recursos transferidos ao Município de Itaguaçu/BA por meio do Termo de Compromisso 00368/2011 (Siafi 654168) , para construção de uma creche pré-escola.
O ajuste vigeu entre 16/6/2011 e 9/3/2015, com transferência do montante de R$ 1.319.670,72, proveniente do Programa Nacional de Reestruturação e Aparelhagem da Rede Escolar Pública de Educação Infantil (PROINFÂNCIA) , tendo o prazo para apresentar a prestação de contas expirado em 24/4/2017.
O Relatório de Tomada de Contas Especial na peça 20 apontou débito no valor integral repassado, sob a responsabilidade dos Srs. Adão Alves de Carvalho Filho (gestões 2009-2012 e 2013-2016) e Ivan Tiburtino Oliveira (gestões 2017-2020 e 2021-2024) .
No âmbito do Tribunal, a Unidade Técnica procedeu à citação do Sr. Adão Alves de Carvalho Filho, visto ter sido o gestor dos recursos transferidos ao município, bem como à audiência do Sr. Ivan Tiburtino Oliveira, por ter expirado em seu mandato o prazo concedido para prestar contas.
De posse das defesas apresentadas (peças 40 e 41) , a SecexTCE elaborou a instrução na peça 44, por meio da qual propôs diligenciar ao FNDE para que encaminhasse a análise da prestação de contas intempestivamente inserida no Sistema de Gestão de Prestação de Contas (SIGPC) .
Em resposta, a unidade jurisdicionada encaminhou os elementos constantes das peças 49 a 50 e 52 a 54, complementados, após novas diligências pela Secex-TCE, com os documentos nas peças 61 a 64 e 72 a 79. A Unidade Técnica voltou a instruir o feito, sugerindo renovar a citação do Sr. Adão Alves de Carvalho Filho, para fundamentá-la na ausência de cópia da certidão de registro de imóveis do terreno no qual a obra foi executada e nas irregularidades apontadas pelo FNDE quanto a alguns dos serviços (peça 82) .
O responsável complementou sua defesa (peças 92 a 95) e a Secex-TCE procedeu à análise na peça 97, por meio da qual o auditor propõe, com a anuência do corpo diretivo, rejeitar as alegações trazidas pelo Sr. Adão Alves de Carvalho Filho, julgando irregulares suas contas, com condenação à restituição do valor de R$ 310.725,19 e aplicação de multa, bem como rejeitar as razões de justificativa apresentadas pelo Sr. Ivan Tiburtino Oliveira, julgando irregulares suas contas e aplicando-lhe multa.
Manifestamo-nos, desde já, de acordo com a análise empreendida em relação à omissão no dever imposto ao Sr. Ivan Tiburtino Oliveira, visto não ter justificado a inserção tardia da prestação de contas no SIGPC, encargo do qual se desincumbiu somente após o recebimento do ofício de audiência que lhe foi endereçado. Adequada, portanto, a proposta de julgamento pela irregularidade das contas com aplicação da multa do art. 58, inciso I, da Lei 8.443/1992.
No que se refere ao Sr. Adão Alves de Carvalho Filho, logrou êxito em desconstituir a irregularidade atinente à ausência da certidão de registro de imóveis do terreno em que a creche foi construída, haja vista a apresentação do documento na peça 94 ao Tribunal, o que saneia a questão.
Em relação aos apontamentos do FNDE quanto a divergências quantitativas e qualitativas nos serviços contratados, o responsável buscou desconstituir cada uma das irregularidades constantes do parecer na peça 74, p. 8-13. Para tanto, juntou a justificativa técnica na peça 93, p. 1-4, elaborada por engenheiros integrantes do corpo técnico da prefeitura de Itaguaçu da Bahia/BA, acompanhada das fotografias na peça 93, p. 6-29.
Nesse ponto, concordamos com a Unidade Técnica no que se refere à natureza limitada dos registros fotográficos para comprovação da execução dos serviços faltantes, sobretudo quando determinados itens devem estar presentes em vários ambientes da creche, de modo que as declarações do FNDE quanto à sua ausência se sobrepõem à prova juntada aos autos.
Apenas em relação ao Sistema de Proteção contra Descargas Atmosféricas (SPDA) , de materialidade mais representativa em relação ao montante total do débito (R$ 157.612,60) , entendemos necessárias algumas considerações. Conforme consta na peça 93, p. 30-32, em fevereiro de 2018 a empresa contratada foi notificada para regularizar as falhas apontadas pelo representante do FNDE após supervisão das obras.
De acordo com o Relatório Técnico de Vistoria da Creche Pró Infância Tipo B na peça 93, p. 33-39, grande parte das irregularidades permaneceram pendentes de resolução, entretanto, quanto ao SPDA, há registro de que (peça 93, p. 36) :
'ficou constatado que os arranques que são inseridos na fundação para dissipação da descarga atmosférica já estavam prontos, ficando pendente o suporte tipo Franklin e as cordoalhas de cobre. Após a notificação enviada à empresa, a mesma realizou a execução das cordoalhas, porém deixou como pendência o suporte tipo Franklin.' 
Diferentemente dos demais itens, as fotografias na peça 93, p. 37-38 servem para corroborar as informações prestadas pelo engenheiro signatário do relatório, visto tratar-se de apenas um sistema para toda a creche.
Nesse sentido, com base na planilha de medições na peça 75, p. 127-128, as quais embasaram os pagamentos à Construtora Nordeste Eireli, afigura-se razoável que o débito se restrinja ao valor do para-raios tipo Franklin (R$ 122,82) , haja vista a manifestação do engenheiro pela execução do sistema, mormente quanto às cordoalhas, cujo valor pago foi de R$ 149.892,00. Com base nessa análise, o débito de R$ 310.725,19 seria reduzido em R$ 157.612,60 (item 20.00, conforme tabela na peça 97, p. 5) e acrescido de R$ 122,82, relativos ao para-raios, resultando em R$ 153.235,41.
Temos por devido registrar nossa discordância quanto aos fundamentos empregados para a análise da prescrição neste caso concreto, ainda que tal divergência não leve a resultado distinto do que foi apurado, por se tratar de questão objetiva e de ordem pública, portanto, passível de ser reconhecida independentemente de provocação da parte.
Sobre o exame atinente a esse instituto, temos defendido reiteradamente que deve estar pautado nas disposições contidas na Lei n.º 9.873/1999, e não nos termos do Acórdão 1441/2016-TCU-Plenário, o qual foi utilizado como fundamento pela SecexTCE, e cujo emprego para embasar a avaliação da prescrição nos processos de controle externo em andamento no Tribunal consideramos já estar superado. Nosso posicionamento acerca do tema decorre de recente mudança jurisprudencial, consubstanciada na repercussão geral admitida pelo Supremo Tribunal Federal (STF) no Recurso Extraordinário 636.886 (tema 899) . A decisão do julgamento foi publicada em 20/4/2020, enunciando-se a tese de que 'é prescritível a pretensão de ressarcimento ao erário fundada em decisão de Tribunal de Contas'.
A partir da novel jurisprudência, passamos a adotar a Lei n.º 9.873/1999 como referência para a análise da prescrição em nossas manifestações. Esse diploma legal prevê a incidência de um prazo geral, de cinco anos (art. 1.º, caput) , e um prazo especial, previsto no art. 1.º, § 2.º, a saber: 'quando o fato objeto da ação punitiva da Administração também constituir crime, a prescrição reger-se-á pelo prazo previsto na lei penal'. Com relação a essa particular hipótese, registre-se o entendimento do STJ no sentido de que a pretensão punitiva da Administração Pública em relação a infração administrativa que também configura crime em tese somente se sujeita ao prazo prescricional criminal quando instaurada a respectiva ação penal (REsp 1116477/DF, Rel. Ministro TEORI ALBINO ZAVASCKI, PRIMEIRA TURMA, julgado em 16/08/2012, DJe 22/08/2012) . Como não há notícia nos autos sobre a instauração de ação penal que verse sobre os fatos objeto desta TCE, cumpre-nos adotar o prazo geral quinquenal para a análise da prescrição no caso concreto.
Considerando como termo inicial de contagem do prazo prescricional a data final em que deveria ter sido apresentada a respectiva prestação de contas (24/4/2017) , bem como as diretrizes aplicáveis ao exame prescricional nos termos ora defendidos, acompanhando o histórico dos autos, verifica-se que não houve, no caso em tela, a superação do prazo geral quinquenal previsto no art. 1.º, caput, da Lei n.º 9.873/1999, conforme a sequência não exaustiva de eventos abaixo relacionados - os quais correspondem a atos interruptivos de contagem, nas situações previstas pelo art. 2.º do referido diploma legal:
- Notificação do responsável na fase interna da TCE para apresentar prestação de contas, em 26/4/2017 (peça 10) ;
- Emissão do Relatório de TCE n.º 492/2017, em 22/9/2017 (peça 20) ;
- Autuação do processo no Tribunal, em 6/8/2018;
- Instrução preliminar da TCE com proposta de citação, em 25/8/2018 (peças 26 a 28) ;
- Citação e audiência dos responsáveis, em 8/1/2019 (peças 31 e 32) ;
- Instrução com proposta de medida saneadora (diligência) , em 22/7/2019 (peças 44 a 46) ;
- Instrução com proposta de medida saneadora (diligência) , em 20/5/2020 (peças 56 a 58) ;
- Nova citação do responsável, em 29/9/2021 (peças 87 e 88) , e
- Instrução de mérito da TCE, em 29/4/2022 (peças 97 a 99) .
Diante do exposto, esta representante do Ministério Público de Contas manifesta concordância com a proposta de encaminhamento formulada pela Unidade Técnica, sugerindo apenas a redução do valor do item SPDA ao montante correspondente ao para-raios tipo Franklin, passando o débito para R$ 153.235,41".
É o relatório.

Alex Vinícius Nunes Novaes Machado (OAB/BA 18.068), representando Adão Alves de Carvalho Filho.

Procuradora-geral Cristina Machado da Costa e Silva.

TOMADA DE CONTAS ESPECIAL. TERMO DE COMPROMISSO. NÃO COMPROVAÇÃO DA BOA E REGULAR APLICAÇÃO DOS RECURSOS. OMISSÃO NO DEVER DE PRESTAR CONTAS. CITAÇÃO DO GESTOR DOS RECURSOS. ALEGAÇÕES DE DEFESA. AUDIÊNCIA DO PREFEITO SUCESSOR. RAZÕES DE JUSTIFICATIVA. APRESENTAÇÃO INTEMPESTIVA DA PRESTAÇÃO DE CONTAS. DILIGÊNCIAS. REFAZIMENTO DA CITAÇÃO DO GESTOR DOS RECURSOS. ACOLHIMENTO PARCIAL DAS ALEGAÇÕES DE DEFESA. REJEIÇÃO DAS RAZÕES DE JUSTIFICATIVA. DÉBITO DO GESTOR DOS RECURSOS. JULGAMENTO DAS CONTAS PELA IRREGULARIDADE E APLICAÇÃO DA MULTA PREVISTA NO ART. 57 DA LEI 8.443/1992. SANCIONAMENTO DO PREFEITO SUCESSOR COM A MULTA PREVISTA NO ART. 58, II, DA LEI 8.443/1992. COMUNICAÇÕES. Para os responsáveis arrolados em tomadas de contas especiais aos quais não tenha sido imputada responsabilidade por dano ao erário, tão somente chamados em audiência, o processo tem natureza de representação.

TOMADA DE CONTAS ESPECIAL (TCE)

Unidade de Auditoria Especializada em Tomada de Contas Especial (AudTCE).

Em exame, tomada de contas especial instaurada pelo Fundo Nacional de Desenvolvimento da Educação (FNDE) em desfavor dos Srs. Adão Alves de Carvalho Filho e Ivan Tiburtino de Oliveira, em razão da omissão no dever de prestar contas da aplicação dos recursos repassados por meio termo de compromisso 00368/2011 (Siafi 654168) , celebrado com o município de Itaguaçu da Bahia/BA, cujo objeto foi a construção de escola no âmbito do Programa Proinfância.
O referido ajuste vigorou no período de 16/6/2011 a 9/3/2015, encerrando-se o prazo para apresentação da prestação de contas em 24/4/2017.
Para a execução do referido ajuste, o FNDE repassou ao município o montante de R$ 1.319.670,72, de acordo com as seguintes parcelas[footnoteRef:2]: [2:  Peças 3 e 8.] 
	Valor repassado (R$) 
	Data do crédito

	263.934,14
	22/7/2011

	395.901,22
	3/1/2012

	329.917,68
	8/8/2012

	329.917,68
	13/3/2013

Vencido o prazo fixado para prestar contas, o repassador notificou os responsáveis acerca do descumprimento da obrigação[footnoteRef:3], os quais, no entanto, permaneceram silentes. [3:  Peças 9, 10 e 11.] 
A tomada de contas especial foi instaurada tendo por fundamento a omissão no dever de prestar contas. No relatório da TCE[footnoteRef:4], foi imputada responsabilidade solidária aos Srs. Adão Alves de Carvalho Filho (gestor nos períodos de 2009-2012 e 2013-2016) e Ivan Tiburtino de Oliveira (gestor nos períodos de 2017-2020 e 2021-2024) , pelo valor total repassado ao município[footnoteRef:5]. [4:  Relatório 492/2017DIREC/COTCE/CGCAP/DIFINFNDEMEC.]  [5:  Peça 20.] 
Neste Tribunal, a então Secretaria de Controle Externo de Tomada de Contas Especial (SecexTCE) , atual Unidade de Auditoria Especializada em Tomada de Contas Especial (AudTCE) , concluiu pela necessidade de citação do Sr. Adão Alves de Carvalho Filho, na qualidade de gestor dos recursos repassados, e de audiência do prefeito sucessor, Ivan Tiburtino de Oliveira, na condição de responsável pela apresentação da prestação de contas.
Os responsáveis tiveram ciência das comunicações que lhes foram endereçadas e apresentaram, em resposta, protocolo de envio da prestação de contas por meio do Sistema de Gestão de Prestação de Contas (SIGPC) , em 7/3/2019[footnoteRef:6]. [6:  Peças 40, p. 4, e 41, p. 4.] 
Diante desse fato, a unidade instrutiva diligenciou ao FNDE para que encaminhasse a este Tribunal, no prazo de trinta dias, nota técnica referente à prestação de contas. A diligência foi atendida com a elaboração da nota técnica 25/2019, cuja conclusão foi pela imputação de débito ao Sr. Adão Alves de Carvalho Filho, no valor de R$ 1.319.670,72[footnoteRef:7]. [7:  Peça 54, p. 3-9.] 
A supramencionada nota técnica teve por base parecer técnico de execução física do objeto, o qual apontou como fundamento para a cobrança do valor total repassado a não apresentação, pelo município, da certidão de registro de imóveis, recente e atualizada, do terreno onde a obra foi executada[footnoteRef:8].  [8:  Peça 61, p. 3-18.] 
O FNDE constatou, adicionalmente, que as portas da creche infantil, no valor correspondente a R$ 1.084,00, foram instaladas sem visor e sem barras de proteção, além de apontar irregularidades, no montante de R$ 310.514,99, decorrentes de "divergências de serviços quantitativas, qualitativas ou técnicas" (tabela constante do parágrafo 16 da instrução reproduzida no relatório precedente[footnoteRef:9]) . [9:  Peça 97, p. 5.] 
A então SecexTCE realizou nova diligência[footnoteRef:10] e, após obtenção da documentação complementar, peças 73 a 78, procedeu ao refazimento da citação do Sr. Adão Alves de Carvalho Filho, pelas irregularidades acima relacionadas (não apresentação da certidão de registro de imóveis, portas executadas sem visor e sem barras de proteção e inexecução dos itens indicados na tabela transcrita no parágrafo 16 da instrução de peça 97) . [10:  Instrução de peça 67.] 
O responsável apresentou alegações de defesa[footnoteRef:11], por meio das quais comprovou a apresentação da certidão de registro de imóveis do terreno[footnoteRef:12]. Ademais, invocou a aplicação do art. 22 da Lei 13.655/2018 ao caso concreto e juntou aos autos justificativa técnica elaborada por engenheiros integrantes do corpo técnico da prefeitura de Itaguaçu da Bahia/BA[footnoteRef:13], acompanhada de fotografias[footnoteRef:14], com vistas a desconstituir as demais irregularidades. [11:  Peças 92-95.]  [12:  Peça 94.]  [13:  Peça 93, p. 1-4.]  [14:  Peça 93, p. 6-29.] 
A unidade instrutiva propõe acolher parte das alegações de defesa do Sr. Adão Alves de Carvalho Filho e, consequentemente, julgar suas contas irregulares, condenando-o em débito e aplicando-lhe a multa prevista no art. 57 da Lei 8.443/1992[footnoteRef:15]. [15:  Peças 97 a 99.] 
Relativamente à audiência do Sr. Ivan Tiburtino de Oliveira, prefeito sucessor, a unidade instrutiva propõe que as razões de justificativa apresentadas não sejam acatadas e que suas contas sejam julgadas irregulares, com aplicação da multa prevista no art. 58, I, da Lei 8.443/1992[footnoteRef:16]. [16:  Peças 97 a 99.] 
O MP/TCU anuiu integralmente à proposta da unidade instrutiva no que tange ao prefeito sucessor, mas divergiu quanto ao valor do débito imputado ao gestor dos recursos, Sr. Adão Alves de Carvalho Filho[footnoteRef:17].  [17:  Peça 101.] 
Segundo verificou o MP/TCU a partir dos elementos carreados aos autos pelo gestor dos recursos, do total de R$ 310.725,19, considerado como serviços não executados, deve ser excluído o valor de R$ 157.612,60, dada a comprovação da regularização desse item, e incluído o valor de R$ 122,82, atinente ao para-raios, cuja implantação restou pendente.
No mais, o MP/TCU acompanhou a proposta da então SecexTCE.
II
No que se refere à análise da ocorrência da prescrição das pretensões punitiva e ressarcitória, tendo em vista a aprovação, na sessão plenária extraordinária de 11/10/2022, da Resolução TCU 344/2022, acompanho o parecer do MP/TCU[footnoteRef:18]. [18:  Peça 101, parágrafo 20.] 
Conforme ressaltado no referido parecer, após o vencimento do prazo para apresentação da prestação de contas, em 24/4/2017, considerado o termo inicial para a contagem do prazo prescricional, ocorreu uma série de atos interruptivos, de modo que não foi extrapolado em nenhum momento o prazo quinquenal fixado no art. 2º da Resolução TCU 344/2022, tampouco o prazo trienal de que trata o art. 8º.
Quanto ao exame das razões de justificativa apresentadas pelo Sr. Ivan Tiburtino de Oliveira, acompanho os pareceres convergentes emitidos nos autos, no sentido de que o referido ex-prefeito não carreou aos autos provas da ocorrência de circunstâncias impeditivas do cumprimento do seu dever de prestar contas.
Entretanto, sobre a proposta da unidade instrutiva, endossada pelo MP/TCU, de julgar irregulares as contas do sucessor, é preciso examinar e realçar a condição em que o Sr. Ivan Tiburtino se apresenta neste processo.
Inicialmente, cabe ressaltar que, nos termos, da IN TCU 71/2012:
- a "tomada de contas especial é um processo administrativo devidamente formalizado, com rito próprio, para apurar responsabilidade por ocorrência de dano à administração pública federal, com apuração de fatos, quantificação do dano, identificação dos responsáveis e obter o respectivo ressarcimento" e que são considerados "responsáveis pessoas físicas ou jurídicas às quais possa ser imputada a obrigação de ressarcir o Erário" (art. 2º, caput e parágrafo único) ;
- "na hipótese de se constatar a ocorrência de graves irregularidades ou ilegalidades de que não resultem dano ao erário, a autoridade administrativa ou o órgão de controle interno deverão representar os fatos ao Tribunal de Contas da União" (art. 3º, parágrafo único) ; 
-  "o ato que determinar a instauração da tomada de contas especial, deverá indicar, entre outros: I - os agentes públicos omissos e/ou os supostos responsáveis (pessoas físicas e jurídicas) pelos atos que teriam dado causa ao dano ou indício de dano identificado; II - a situação que teria dado origem ao dano ou indício de dano a ser apurado, lastreada em documentos, narrativas e outros elementos probatórios que deem suporte à sua ocorrência; (...) ; IV - evidenciação da relação entre a situação que teria dado origem ao dano ou indício de dano a ser apurado e a conduta da pessoa física ou jurídica supostamente responsável pelo dever de ressarcir os cofres públicos (art. 5º, parágrafo único) .
Assim, considerando que o responsável não geriu recursos do ajuste, integralmente aplicados na gestão de seu antecessor; que não lhe foi imputada responsabilidade por dano ao erário; e que, tão somente, foi ouvido em audiência, na condição de prefeito sucessor em cujo mandato recaiu o prazo para entrega da prestação de contas do termo de compromisso, para apresentar razões de justificativa pelo descumprimento desse prazo, entendo que em relação a ele este processo tem a natureza de representação, devendo ser apenado com a multa prevista no art. 58, II, da LO/TCU, e, consequentemente, uma vez que, também em relação a ele, este processo não tem natureza de tomada de contas especial, não é processualmente devido prolatar juízo de regularidade ou irregularidade de contas. 
Em síntese, há que se fazer a distinção, neste caso e em outros similares, entre o dever material do gestor público de comprovar a boa gestão dos recursos sob sua responsabilidade e a obrigação formal de um agente público de encaminhar documentação atinente à aplicação de recursos geridos por outrem, o qual, assim se presume, deveria ter reunido durante o período de vigência do ajuste os elementos comprobatórios necessários à formalização e entrega da prestação de contas por terceiros, uma vez impossibilitado de praticar esse ato por não mais ocupar função pública que lhe autorizasse a fazê-lo.
Ao final, não prestadas contas, o gestor responderia pela ocorrência de dano ao erário; e o sucessor responderia, precipuamente, pelo descumprimento do dever de encaminhar, tempestivamente, em nome do ente municipal, no caso, a documentação necessária à prestação de contas, sendo possível, em situações particulares, que também possa responder por dano ao erário, quando nessa condição venha a ser chamado à tomada de contas especial. O descumprimento desse dever qualifica-se como infração grave, deve ser sancionado com rigor.
Relativamente às alegações de defesa do Sr. Adão Alves de Carvalho Filho, concordo com a instrução da então SecexTCE sobre o saneamento da questão atinente à apresentação da certidão de registro de imóveis do terreno, inexistindo, portanto, o débito no valor integral dos recursos repassados pelo FNDE no âmbito do termo de compromisso 000368/2011. 
No que diz respeito à execução das portas da creche infantil sem visor e sem barra de proteção, o responsável não trouxe, aos autos, elementos aptos a justificar a alteração do projeto técnico aprovado, de forma que deve ser mantido o débito no valor de R$ 1.084,00.
Sobre a parcela do débito no valor de R$ 310.735,19, acolho o exame realizado pela extinta SecexTCE quanto à ausência de comprovação, nos autos, da execução regular dos serviços indicados no parágrafo 16 da instrução de peça 97. Deve-se, contudo, proceder ao ajuste proposto pelo MP/TCU, tendo em vista que restou demonstrada a implementação do Sistema de Proteção contra Descargas Atmosféricas, no valor de R$ 157.612,60, permanecendo pendente apenas o para-raios tipo Franklin, no valor de R$ 122,82.
Dessa forma, as contas do responsável em tela também devem ser julgadas irregulares, condenando-o ao recolhimento do débito remanescente e aplicando-lhe a multa prevista no art. 57 da Lei 8.443/1992.
Diante do exposto, manifesto-me pela aprovação do acórdão que ora submeto à apreciação deste Colegiado.
TCU, Sala das Sessões, em 28 de março de 2023.
Weder de Oliveira
Relator